【裁判字號】    89,判,3618
【裁判日期】    891214
【裁判案由】    綜合所得稅
【裁判全文】
最  高  行  政  法  院  判  決                  八十九年度判字第三六一八號
    再 審原 告  甲○○
    再 審被 告  財政部臺灣省南區國稅局
    代  表  人  許虞哲
右當事人間因綜合所得稅事件，再審原告對本院中華民國八十七年十二月十七日八十
七年判字第二六二三號判決提起再審之訴。本院判決如左：
    主  文
再審之訴駁回。
再審訴訟費用由再審原告負擔。
    事  實
緣再審原告七十九年度綜合所得稅結算申報，短報取自國防部中山科學研究院（下稱
中科院）之薪資所得計新臺幣（下同）二○八、○八○元，案經再審被告查得，核定
補徵稅額一六、六○四元，再審原告不服，申經復查結果，未准變更，提起一再訴願
，遞遭決定駁回，嗣提起行政訴訟，經本院以八十七年度判字二六二三號（下稱原判
決）判決駁回。再審原告不服，主張原判決有行政訴訟法第二百七十三條第一項第一
款（即修正前行政訴訟法第二十八條第一款）之再審事由，提起再審之訴。茲摘兩
造訴辯意旨如次：
再審原告起訴意旨略謂：一、人民固然有納稅之義務，但必須以法律定之，以杜徵、
納雙方之爭議，減少人民的痛苦感，是謂「租稅法定主義」；人民為「權利主體」並
非「權利客體」，是與國家行政權站在平等地位上的，這是先進法治國家行政法的圭
臬，不可替代的主流思想。在傳統的威權政治文化裡，卻呈現行政法不完備，或是過
度保護行政機關的現象，作出「不教而誅」的錯誤判決。姑不論新的「行政程序法」
，已規範未來行政機關不論是制定行政命令或作成行政處分，都必須尊重人民的參與
權。法律規定，行政機關頒布行政命令或作成行政處分前，必須讓人民調閱相關文件
，表達意見甚至召開公聽會，必要時還要舉行言詞辯論的法制，即現今之中央法規標
準法都已略具此一法治思想之雛形，且其為規範憲法與法、法與法之間、法與命令之
間之關係已甚為完備，可謂僅次於憲法的法中之法，是以其第一條「中央法規之制定
、施行、適用、修正及廢止，除憲法規定外，依本法之規定。」可證其效力。再審原
告依該法第十六條「法規對其他法規所規定之同一事項而為特別規定者，應優先適用
之。其他法規修正後，仍應優先適用。」（特別法優於普通法之原則），第十七條「
法規對某一事項規定適用或準用其他規定之規定者，其他法規修正後，適用或準用修
正後之法規。」（法規修正後之適用或準用），第十八條「各機關受理人民聲請許可
案件適用法規時，除依其性質應適用行為時之法規外，如在處理程序終結前，據以准
許之法規有變更者，適用新法規，但舊法規有利於當事人而新法規未廢除或禁止所聲
請之事項者，適用舊法規。」（從新從優原則）等法規相互關係之規範，以無可置疑
的主張：「所得稅法第九十四條第一項規定：「扣繳義務人於扣繳稅款時，應隨時通
知納稅義務人，並依本法第九十二條之規定，填具憑單發給納稅義務人，如原扣稅額
與稽徵機關核定稅額不符時，扣繳義務人於繳納稅款後，應將溢扣之稅款退還納稅義
務人；不足之數由扣繳義務人補繳，但扣繳義務人得向納稅義務人追償之」第八十九
條第二項「扣繳義務人未履行扣繳義務責任，而有行蹤不明或其他情事，致無從追究
者，稽徵機關得逕向納稅義務人徵收之」的規定，為最有利於納稅義務人，其中尤以
「致無從追究者」為最具關鍵之字眼，蓋中科院為國家機關，非無從追究者也，容稍
後辯正。復查鈞院六十八年十一月三十日六十八年度判字第七六七號判決要旨：「．
．．事業給付利息時，應依規定扣取稅款，如未扣稅款者，應責令其賠繳。」六十九
年一月四日六十九年度判字第五號判決要旨：「．．．營利事業登記所記載之負責人
，對於薪資、租金及利息之所得稅，未依法扣繳，被查覺後，復未於期限內提出申辯
，稽徵機關應責令其賠繳未依法扣繳之所得稅款。」，七十年五月十二日七十年度判
字第三九九號判決要旨：「．．．舞廳支付舞女之鐘點費，如涉嫌短扣稅款者，應責
令舞廳負責人賠繳。」七十四年十月二十九日七十四年度判字第一五三七號判決要旨
：「．．．利息所得稅扣繳義務人，未依規定扣繳稅款者，應負補繳稅款之責。」等
判決，皆可見鈞院以往對民間事業主以所得稅法第九十四條第一項嚴懲的立場，但本
案相較，明顯違反行政法上「禁反言」之原則。再審原告主張以憲法第七條：「中華
民國人民，無分男女、宗教、種族、階級、黨派，在法律上一律平等。」之平等原則
及所得稅法第九十四條第一項、第八十九條第二項之規定為符合稅捐稽徵法第四十八
條之三「．．．適用最有利納稅義務人之法律」之從新從優原則，鈞院有義務撤銷原
處分。二、「程序正義」是行政法的一項重要原則。因此中科院於五十五年成立時，
就已有「品位加給、技術津貼」之給與，直至六十八年，由中科院員工具名檢舉未依
法納稅，財政部函請國防部查明給付性質，已經歷十三個寒暑；且國防部更以基於業
務機密之理由無從提供，況財政部雖擬具處理辦法，報奉行政院函準予備查，並於同
年十一月三十日以台財稅三八五○一號函復國防部徵免原則，惟行政院、國防部、中
科院基於國防武器自主研發政策需要，並未諭示員工知悉。且財政部雖發文給國防部
後，歷經十四載（六十九年至八十二年），卻無進一步具體作為，唯一合理的解釋，
就是配合國防部武器自主研發的政策，而不作為。又財政部稅制委員會復以七十九年
、八十三年、八十七年所編印各版所得稅法令彙編中，分別以七十九年十月十八日台
財稅第七九○七一四三三四號函、八十三年八月三十一日台財稅第八三一六○七六六
一號函、八十七年九月二十一日台財稅第八七一九六五三六六號函再三宣示，凡未編
入該年度版之「本部及各權責機關所對外發布舊函示，非經其重行核定，一律不再援
引適用」，經遍查其七十九、八十三、八十七各年度版之所得稅法令彙編中皆未列入
財政部六十八台財稅三八五○一號函及行政院台八十四財三七○○七號函，依上開各
年度版所得稅法令彙編首揭各函示之意旨，應為無效之函示，必經各權責機關重新核
定後，始重新生效。更可證其為配合國防武器自主研發政策而採的相對措施。行政院
院會議及各權責機關內部之協調、會議之意見，除非對外正式發布，否則人民無從知
悉，是以國防部、財政部、基於國防武器自主研發政策之需要，秘而不宣六十八台財
稅三八五○一號函，人民自無義務受其拘束。且中央法規標準法第七條：「各機關依
其法定職權或基於法律授權訂定之命令，應視其性質分別下達或發布，並即送立法院
。」明白規定上述台財三八五○一號及行政院台八十四財三七○○七號函，應送立法
院備查。顯然行政機關未送立法院備查，便宜行事之心態，更不合本節首揭行政法「
程序正義」之原則，故依前開各年度版之所得稅法令彙編首揭各函示之意旨，行政院
及財政部如欲起課中科院非軍職員工品位加給或技術津貼之稅賦，必須立刻重新函示
，方能起課。三、中科院是根據動員戡亂臨時條款第四條戡亂時期本憲政體制授權總
統得設置動員戡亂機構，決定動員戡亂有關大政方針及第五條總統為適應動員戡亂需
要，得調整中央政府之行政機構、人事機構及其組織所授予總統之權力，而由蔣介石
總統創立的。歷任行政院長亦皆依據憲法第一百六十六條「國家應獎勵科學之發明與
創造．．．」（以下簡稱憲法一百六十六條）及第一百六十七條「國家對於左列事業
或個人，予于獎勵或補助．．．三於學術或技術有發明者．．．」（以下簡稱憲法第
一百六十七條第三項）為法源，核予中科院非軍職員工部分所得（即品位加給、技術
津貼）免徵所得稅之租稅優惠，因有此法源依據，中科院非軍職員工歷經二十五載（
從五十五年起以迄八十三年止）「品位加給、技術津貼」皆未依法扣稅，憲法第十九
條明定人民有納稅之義務，中科院非軍職員工之薪資，分為本薪、及品位加給、技術
津貼兩大部分，而本薪部分依法扣稅，使其合乎憲法第十九條所定人民有納稅之義務
，至於品位加給、技術津貼部分則依憲法第一百六十六條及第一百六十七條之獎勵原
則，予以免稅獎勵，此種處置堪稱允當。所以中科院非軍職員工品位加給、技術加給
之免稅實體，雖未明載入所得稅法第四條所列舉諸免稅事由中，但條列式之事項，難
免掛一漏萬之誤，要之憲法第一百六十六條、第一百六十七條及增修條文第十條基本
國策皆強調「國家應獎勵科學技術發展及投資，促進產業升級．．．」已明示保障科
學研究者應予獎勵，實無畫蛇添足之必要。又查憲法二十二條「凡人民之其他自由及
權利，不妨害社會秩序，公共利益者，均受憲法保障。」（以下簡稱第二十二條）第
二十三條「以上所列舉之自由權利，除為防止妨礙他人自由，避免緊急危難，維持社
會秩序或增進公共利益所必要者外，不得以法律限制之。」，又十分明白的界定，人
民之其他自由及權利均受憲法之保障，蓋中科院非軍職員工研發武器，顯然是增進公
共利益，維持社會秩序保護他人（非妨礙他人）自由，避免緊急危難之事業功蹟，因
之而獲得主政者之租稅勵優惠權利，是合乎憲法第二十三條「．．．不得以法律限
制之。」的保障。綜上所述，請求行言詞辯論、令中科院參加訴訟，並請求廢棄原判
決、撤銷原處分及一再訴願決定等語。
再審被告答辯意旨略謂：一、本案再審原告所提之理由，係法律上見解之歧異，難謂
為適用法規顯有錯誤，核無行政訴訟法第二十八條（修正後第二百七十三條）所列得
提起再審之訴之情事。又按「中華民國政府或外國政府，國際機構、教育、文化、科
學研究機關、團體，或其他公私組織，為勵進修、研究或參加科學或職業訓練而給
與之學金及研究、考察補助費等所得，免納所得稅。但受領之學金或補助費，如
係為授與人提供勞務所取得之報酬，不適用之。」為行為時所得稅法第四條第八款所
規定。次按「公、教、軍、警、公私事業職工薪資及提供勞務者之所得，為薪資所得
，該項所得之計算，以在職務上或工作上取得之各種薪資收入為所得額；前項薪資包
括薪金、俸給、工資、津貼、歲費、金、紅利、各種補助費及按月或按年分期給付
之退休金或養老金。但為雇主之目的，執行職務而支領之差旅費、日支費及加班費不
超過規定標準者，乃依同法第四條規定免稅之項目，不在此限。」復為同法第十四條
第一項第三類所明定。二、查中科院之預算雖分別依計畫編列人事費支應其員工之各
項給與，但實際上領受「科技品位加給」或「技術津貼」之非軍職人員，無論配屬之
單位或參與不同計畫，悉依該院所訂「科技人員品位加給支給標準表」、「技術員薪
給標準表」之等級，每月按級定額領取「科技品位加給」或「技術津貼」。又中科院
與聘僱人員之約定事項亦載明「薪給」除實物代金及眷補費外，包括全部給與，又財
政部臺灣省北區國稅局於八十二年間曾派員前往該院現場瞭解結果，該院支付非軍職
人員之品位加給及技術津貼係採按月給付方式，並非按研究計畫個案給付，復經中科
院八十一年十一月三日八十一訓誠字第一六八七三號函，說明該院各類薪資扣繳所得
狀況，略以該院於年度開始即訂有各項研究計畫，並按照研究計畫逐月實施。各項研
究計畫除一般經費外，為勵科技人員竭盡心智參與研發工作，另編列研發人員研究
補助費及技術津貼。為便利作業，研發人員研究補助費係採按月發放方式，再經由成
本歸戶手續，回歸計畫預算內（如研究補助費採個案給付，必將增加人力及作業之負
擔，不符經濟效益）等語，足見中科院給付非軍職員工之品位加給及技術津貼之所得
，屬經常性補助費給與，且依職級按月定額支給，為提供勞務所取得之報酬，依首揭
行為時所得稅法第四條第八款但書及第十四條第一項第三類規定，核非免稅之所得，
原核定予以併課再審原告綜合所得稅，揆諸前揭規定，並無不合。至再審原告訴稱財
政部六十八年十一月三十日以台財稅第三八五○一號函、行政院台八十四財三七○○
七號函釋未列入所得稅法彙編乙節，查財政部解釋函令係財稅主管機關就稅法之立法
意旨所為解釋，並非於法律規定外，另行創設課稅之權利義務，本件再審被告係依首
揭所得稅規定核課補徵稅款，並無違誤，並非如再審原告所訴以行政機關函釋而定系
爭所得之徵免，再審原告主張，顯係誤解。三、又再審原告主張中科院未履行扣繳義
務，應依稅捐稽徵法第四十八條之三從新從優原則撤銷原處分乙節，查納稅義務人如
有所得稅法第十四條第一項各類之所得，即應依同法第七十一條規定申報納稅，而所
得稅法有關扣繳規定，儘係為加強課稅資料之正確性，援予稽徵機關調查及督促扣繳
義務人確實依規定扣繳，是不可因扣繳義務人未依規定扣繳，即認納稅義務人就其取
得之所得不負申報納稅之義務，本件再審原告既屬中科院非軍職員工，於七十九年度
領取中科院薪資所得中有一四一、三六○元屬「品位加給」為其所不爭，又該品位加
給既非屬所得稅法規定免稅所得，既應依所得稅法規定負申報繳納之義務，再審原告
既未併入申報，再審被告依稅捐稽徵法第二十一條規定依法核課補徵綜合所得稅，並
無違誤。綜上所述，再審原告所述各節核無理由，請予以駁回等語。
    理  由
按新行政訴訟法第二百七十三條第一項第一款所謂「適用法規顯有錯誤者」，係指原
判決所適用之法規與現行法規有所牴觸或有效之判例解釋有所違反者而言，至於事實
認定錯誤或法律上見解之歧異，不得謂為適用法規顯有錯誤。本件原判決係以：『按
中華民國政府或外國政府，國際機構、教育、文化、科學研究機關、團體，或其他公
私組織，為獎勵進修、研究或參加科學或職業訓練而給與之學金及研究、考察補助
費等所得，免納所得稅。但受領之獎學金或補助費，如係為授與人提供勞務所取得之
報酬，不適用之，為行為時所得稅法第四條第八款所規定。又凡公、教、軍、警、公
私事業職工薪資及提供勞務者之所得，為薪資所得，該項所得之計算，以在職務上或
工作上取得之各種薪資收入為所得額；前項薪資包括薪金、俸給、工資、津貼、歲費
、獎金、紅利、各種補助費及按月或按年分期給付之退休金或養老金。但為雇主之目
的，執行職務而支領之差旅費、日支費及加班費不超過規定標準者，及依同法第四條
規定免稅之項目，不在此限，復為同法第十四條第一項第三類所明定。查本件原告（
即再審原告，下同）七十九年度綜合所得稅結算申報，經被告（即再審被告，下同）
查得其取自中科院之薪資所得二○八、○八○元未合併申報，應補徵稅額一六、六○
四元。原告不服，就取自中科院之薪資所得二○八、○八○元部分，循序提起行政訴
訟，主張：中科院係依動員戡亂臨時條款第四條規定設立，其所研發者乃及國家安
全、全民福祉之國防科技，非一般民生科技所可比擬，而一般科技之研發尚且予以租
稅優惠，舉輕以明重，本案之研發自應給予更高之優渥獎勵，故而本案原告所領取之
「品位加給」（或「技術津貼」）所得為研究補助費應合於免稅優惠之立法目的，依
法免納所得稅。又該項所得之本質，既經中科院認定為免稅所得，自足堪信實。其給
付之方式，在會計上乃依員工參與程度不同，分別計算獎勵津貼之金額採按月給付，
此乃權衡變通之辦法，惟中科院係專案個別申請研究補助費，且按研究計畫個案分別
給付，應無疑義，由上述得之，本件「品位加給」（或「技術津貼」）所得，依財政
部六十八年十一月三十日台財稅第三八五○一號函釋，應屬免稅範圍。本件原告於申
報所得稅時，即依當年度扣繳憑單誠實申報，而今距前申報日期五年後，中科院復掣
發扣繳憑單，其掣發原因為何﹖所據法令為何﹖在在不詳，而被告卻依此為補稅理由
，似嫌牽強。政府機關對人民之信賴利益應予保護，本案認定課稅之標準未明確前，
及中小學教師課後輔導等所得未補課稅前，基於平等原則，自不宜追溯補徵系爭薪資
所得之稅款。且稅捐稽徵人員依所得稅法第九十五條規定，逐年至中科院查閱會計資
料，而對該研究補助費未予扣繳並未置喙，足證稅捐稽徵人員亦同意中科院將研究補
助費性質認定為免稅範圍。從而，本件被告依所得稅法第四條第八款但書之規定，課
徵系爭稅款，有違憲法第一百六十五條、第一百七十條及中央法規標準法第十一條之
規定，應為無效云云。經查，憲法第一百六十五條係規定教育科學藝術工作者生活之
保障，與憲法第十九條規定人民有依法律納稅之義務，兩者併行不背。前者，要求政
府依國民經濟進展之情形，隨時提高教育科學藝術工作者之待遇；但並不因此免除該
類人員依法納稅之義務。因此，除非法律明定得免納稅義務者外，稅捐單位對之課徵
各類稅款，無違憲法第十九條、第一百七十條及中央法規標準法第十一條之規定。從
而，中科院不論依何法源設立，其所屬人員除非法律明定免徵所得稅外，自不得解免
其納稅之義務。又行政法上所謂信賴保護原則，係指人民因相信既存之法秩序，而安
排其生活或處置其財產，則不能因嗣後法規之制定或修正，而使其遭受不能預見之損
害，用以保護人民之既得權益。本原則之適用，係在禁止新制定或修正法規有溯及既
往之效力。而所謂平等原則，係指相同之事件應為相同之處理，不同之事件則應為不
同之處理，除有合理正當之事由外，否則不得為差別待遇，合先明。本件中科院之
預算雖分別依計畫編列人事費支應其員工之各項給與，但實際上領受「品位加給」或
「技術津貼」之非軍職人員，無論配屬之單位參與不同計畫，均依該院所訂「科技人
員品位加給支給標準表」、「技術員薪給標準表」之等級，每月按級定額領取科技品
位加給或技術津貼。且該院與其聘僱人員之約定事項亦載明所指薪給，除實物代金及
眷補費外，包括全部給與，其非軍職人員所領受之科技品位加給或技術津貼，核屬因
提供勞務所取得之報酬，應無行為時所得稅法第四條第八款免納所得稅規定之適用。
況財政部臺灣省北區國稅局於八十二年間派員前往該中科院瞭解結果，其支付非軍職
人員之科技品位加給及技術津貼確係按月給付方式，復經中科院八十一年十一月三日
（八一）訓誠字第一六八七三號函致該局，說明該院各類薪資扣繳所得稅狀況：「以
該院於年度開始即訂有各項研究計畫，並按照研究計畫逐月實施。各項研究計畫除一
般經費外，為獎勵科技人員竭盡心智參與研發工作，另編列研發人員研究補助費及技
術津貼。為便利作業，研發人員研究補助費係採按月發放方式，再經由成本歸戶手續
，回歸計畫預算內（研究補助費採個案給付，必將增加人力及作業之負擔，不符經濟
效益）」等語。足見中科院給付非軍職員工之品位加給及技術津貼之所得，屬經常性
給與，且依職級按月定額支給，為提供勞務所取得之報酬，依首揭規定，核非免稅之
薪資所得，被告依法發單補徵稅款，並未逾稅捐稽徵法第二十一條所定核課期間，於
法並無不合。中科院非軍職人員適用勞動基準法以前，國防部以軍事審判法第三條視
同現役軍人，但其領自中科院之品位加給（技術津貼）既無免稅之規定，自不能免除
其納稅之義務。且首揭所得稅法之規定自五十二年制訂迄今一直未變更，僅解釋該稅
法之行政院及財政部之函釋變更，未及於法規之制定或修正，則上開函釋之變更應追
溯至首開稅法頒布時生效適用，且無行政法信賴保護原則之適用。而中小學教師課後
輔導等所得，與本件系爭所得，性質上並非相同之事件，本件被告對原告課稅之處分
，亦無違平等原則。另納稅義務人如有所得稅法第十四條第一項各類之所得，即應依
同法第七十一條規定申報納稅，而所得稅法第九十五條之規定，僅係為加強課稅資料
之正確性，授予稽徵機關調查及督促扣繳義務人對於扣繳報告之確實，是尚不因稽徵
機關未為調查或督促扣繳義務人，即認納稅義務人就其取得之所得不負申報納稅之義
務。從而，被告依據首揭法律規定，課徵原告本件系爭所得稅，無違憲法第一百六十
五條、第一百七十條及中央法規標準法第十一條之規定。原告主張，核無足採。本件
原處分洵無違誤，一再訴願決定，遞予維持，俱無不合。原告起訴意旨，難謂為有理
由，應予駁回。又本件事證已極明確，原告請求訊問證人胡衛華及行言詞辯論，本院
認無必要，併予明。』為由，乃依修正前行政訴訟法第二十六條後段，判決駁回再
審原告在前訴訟程序之訴。核其所適用之法規與該案應適用之現行法規並無違背，與
解釋判例，亦無牴觸，並無所謂適用法規顯有錯誤之情形；再審原告以前揭事實欄所
載理由，主張原判決適用法規顯有錯誤，核屬法律上見解之歧異；從而再審原告主張
原判決有行政訴訟法第二百七十三條第一項第一款（即修正前行政訴訟法第二十八條
第一款）之再審事由提起本件再審之訴，揆諸首揭說明，殊難認有再審理由，應予駁
回。本件事證已臻明確，已無行言詞辯論及命中科院參加訴訟之必要，併此明。
據上論結，本件再審之訴為無理由，爰依行政訴訟法施行法第二條、行政訴訟法第二
百七十八條第二項、第九十八條第三項前段，判決如主文。
中    華    民    國     八十九      年     十二     月      十四       日
                    最 高 行 政 法 院  第 四 庭
                                審 判 長 法  官      葉  振  權
                                         法  官      林  清  祥
                                         法  官      吳  錦  龍
                                         法  官      劉  鑫  楨
                                         法  官      吳  明  鴻
右  正  本  證  明  與  原  本  無  異
                                         法院書記官  陳  盛  信
中    華    民    國     八十九      年     十二     月      十八       日


司法院資訊處製作；財團法人民間司法改革基金會備份。
